【裁判字號】    99,上訴,925
【裁判日期】    990629
【裁判案由】    搶奪等
【裁判全文】
臺灣高等法院刑事判決                 99年度上訴字第925號
上  訴  人
即  被  告  辛○○更名為宮士.
選任辯護人  林凱律師
            趙立偉律師
上  訴  人
即  被  告  辰○○
            壬○○
上列一  人
選任辯護人  成介之律師
                    送達代收人  乙○○
                    住臺北市○○路○段212號6樓
上  訴  人
即  被  告  癸○原名程庠
                    男  24歲（民國○○年○月○○日生）
                    身分證統一編號：Ｚ000000000號
                    住臺北市○○區○○街84巷2弄8號4樓
            丙○○  男  24歲（民國○○年○月○○日生）
                    身分證統一編號：Ｚ000000000號
                    住臺北市○○區○○路153巷41號3樓
            丁○○  男  23歲（民國○○年○○月○○日生）
                    身分證統一編號：Ｚ000000000號
                    住臺北縣新店市○○路120巷6弄8號
上列上訴人因搶奪等案件，不服臺灣臺北地方法院97年度訴字第
2354號，中華民國99年1月8日第一審判決（起訴案號：臺灣臺北
地方法院檢察署96年度偵字第18820號、97年度偵字第1385號）
，提起上訴，本院判決如下：
    主  文
原判決關於辛○○、辰○○、壬○○、癸○、丙○○、丁○○恐
嚇取財部分暨辰○○定應執行刑部分均撤銷。
辛○○共同意圖為自己不法之所有，以恐嚇使人將本人之物交付
，處有期徒刑拾月。
辰○○、壬○○共同意圖為自己不法之所有，以恐嚇使人將本人
之物交付，各處有期徒刑玖月。
癸○、丙○○、丁○○共同意圖為自己不法之所有，以恐嚇使人
將本人之物交付，各處有期徒刑伍月，如易科罰金，均以新台幣
壹仟元折算壹日。
其他上訴駁回。
本判決第三項辰○○所處之刑與上訴駁回所處之有期徒刑月，
應執行有期徒刑拾月，偽造之「張光亮」署名壹枚，沒收之。
    事  實
一、緣辛○○（已於民國99年1月8日更名為宮士傑）前與卯○○
    合資購買不動產，經出售後，認卯○○積欠其債務而屢向卯
    ○○催討，卯○○迫於無奈，遂告以渠介紹北區房屋公司台
    北景美特許加盟店（下稱北區房屋）副理庚○○買賣土地，
    若事成可分得佣金新台幣（下同）50萬元，辛○○遂於民國
    96 年7月23日與北區房屋董事長丑○○相約於同日晚間在北
    區房屋見面商談此事，同日22時30分許辛○○即帶同辰○○
    （原名謝志強，綽號「小張」）、壬○○（綽號「小盧」）
    2人至台北市○○○路○段78號北區房屋與北區房屋人員商談
    ，該店人員包括董事長丑○○、經理子○○、董事長特助甲○○、副理庚○○、員工己○○、戊○○均在場，嗣因丑○○要求卯○○到場對質，遂由辰○○（起訴書誤為壬○○）
    以電話指示癸○（原名程庠）、丙○○、丁○○3人將寅○○、卯○○父子押至北區房屋。癸○、丙○○、丁○○於96
    年7月23日22時56分許與卯○○一同進入北區房屋店內，寅
    ○○則留在車上等候，此時亦有多名姓名不詳之男子亦抵達
    北區房屋，並在店內及門口停留。卯○○進入北區房屋後，
    因遭癸○等人恫嚇，未敢說明該斡旋金並非伊所有（卯○○
    遭恐嚇及卯○○、寅○○遭妨害自由部分業經原審判決公訴
    不受理確定），辛○○即要求北區房屋支付50萬元，因卯○○遲不發言，甲○○即出手毆打卯○○臉部1掌（傷害部分
    未據卯○○告訴）要其出言負責，辛○○等人見狀，竟共同
    基於恐嚇、強制及傷害之犯意聯絡，由辰○○、壬○○、癸○、丙○○、丁○○湧至庚○○身旁，對之拳打腳踢，癸○
    並大聲稱：「我是竹聯幫天道會。」致庚○○受有左前額擦
    傷、右上腹痛之傷害，此時辛○○手下不詳姓名之男子便打
    電話召集人手至北區房屋，由姓名不詳之人破壞店內監視器
    錄影鏡頭、拆下監視器主機、剪斷電話線（毀損部分未據告
    訴），並脅迫庚○○等人簽發50萬元之本票，其中一人恫稱
    ：如果不從，所有人都不准離開，癸○則稱自己殺人還在通
    緝中，丙○○稱自己是「文山區的一根刺」，另有姓名不詳
    之人表示「你們沒看過槍嗎？我們有帶」等語，使庚○○、
    子○○、己○○、甲○○、戊○○心生畏懼，辰○○等人並
    共同基於意圖為自己不法所有之犯意聯絡，對庚○○等人脅
    迫稱：如討價還價即予加價等語，要求庚○○開立超過原欲
    催討之50萬元金額之本票，最後將本票金額加至90萬元，庚○○不得已遂簽發共計90萬元之本票3紙（面額各30萬元，
    票號為TH0000000、TH0000000、TH0000000號），子○○則
    在本票後背書，辰○○等人再脅迫庚○○、子○○、己○○
    、甲○○、戊○○書立切結書，記載上開本票均係庚○○、
    子○○出於自由意識，未經暴力脅迫所簽等字句，並要求庚○○等人交出身分證件、手機，以供渠等核對身分證號碼、
    檢查手機，復不准庚○○等人對外連絡，使庚○○等人行無
    義務之事，及妨害其等行使權利。嗣辰○○為掩飾犯行，另
    與姓名不詳之成年人共同基於行使偽造私文書之犯意聯絡，
    由該姓名不詳之人以北區房屋店內之電腦設備繕打內容為「
    北區房屋台北景美特許店錄影設備同意由張光亮先生暫為保
    管、雙方並約定於96年7月30日前歸還」之保管條1紙，交由
    辰○○在其上簽署「張光亮」之簽名而偽造私文書，再交予
    北區房屋人員而行使之，嗣將監視器主機取走後離去，足以
    生損害於「張光亮」及北區房屋。
二、案經庚○○、子○○、甲○○訴由台北市政府警察局文山第
    二分局報告及台北市政府警察局中正第一分局報請台灣桃園
    地方法院檢察署檢察官轉呈台灣高等法院檢察署檢察長令轉
    台灣台北地方法院檢察署檢察官偵查起訴。
    理  由
一、證據能力部分：
  (一)證人卯○○、寅○○、庚○○、子○○、己○○、丑○○、
    戊○○、甲○○於警詢中之陳述，雖屬傳聞證據，被告辰○○、壬○○、癸○、丙○○、丁○○、壬○○之辯護人及檢
    察官明知，但於準備程序及審判期日中均表示無意見，且迄
    言詞辯論終結亦未聲明異議，本院審酌上開證據資料製作時
    之情況，尚無違法不當及證明力明顯過低之瑕疵，認為以之
    作為證據應屬適當，爰依刑事訴訟法第159條之5規定，認上
    開證人於警詢之陳述，得採為認定被告辰○○、壬○○、癸○、丙○○、丁○○犯罪事實所憑之證據。
  (二)證人庚○○、子○○、丑○○、己○○、甲○○、戊○○、
    丙○○於偵查中向檢察官所為證述，雖係傳聞證據，然其等
    於偵查中向檢察官所為證述，均經具結，且證人子○○、丑
    ○○、己○○、甲○○、戊○○於原審均經被告行交互詰問
    ，證人庚○○、丙○○於本院審理時亦被告行交互詰問，本
    院審酌該等言詞陳述均係出於證人自由意識下所為之陳述，
    其等於偵查中之證詞，亦無顯不可信之情況，依刑事訴訟法
    第159條之1第2項規定，均得採為認定本件犯罪事實所憑之
    證據。
  (三)本院下列所引用卷內之文書證據及物證，並無證據證明係公
    務員違背法定程序所取得，檢察官、被告、辯護人等於本院
    亦均未主張排除下列文書證據及物證之證據能力，且迄本院
    言詞辯論終結前均未表示異議，本院審酌前揭文書證據及物
    證並非公務員違背法定程序所取得，亦無刑事訴訟法第159
    條之4顯有不可信之情況，故下列文書及物證應均有證據能
    力。
二、訊據上訴人即被告辰○○、壬○○坦承有上開犯罪行為，上
    訴人即被告辛○○、癸○、丙○○、丁○○則均矢口否認有
    何恐嚇取財、強制、傷害犯行，被告辛○○、癸○、丙○○
    、丁○○固均坦承於96年7月23日晚間至北區房屋之事實，
    惟被告辛○○辯稱：伊不認識癸○、丙○○、丁○○，是應
    丑○○之邀前往北區房屋商談，伊就與辰○○、壬○○一同
    去北區房屋，但伊於衝突發生前即已離去，與辰○○等人並
    無犯意聯絡云云；被告癸○辯稱：伊不認識辛○○，伊當天
    22 時許到，半小時後即與丙○○、丁○○一同離去，沒有
    做起訴書所載之行為云云；被告丙○○辯稱：伊不認識辛○○，沒有做起訴書所載之行為云云；被告丁○○辯稱：伊不
    認識辛○○、辰○○、壬○○，伊當天到北區房屋內只待5
    分鐘云云。經查：
  (一)被告辛○○前因與卯○○合資購買不動產，經出售後認卯○○尚積欠其債務，而屢向卯○○催討，卯○○迫於無奈，遂
    告以渠介紹北區房屋副理庚○○買賣土地，若事成可分得佣
    金50萬元，辛○○遂於96年7月23日與北區房屋董事長丑○○相約於同日晚間在北區房屋見面商談此事，同日22時30分
    許辛○○即帶同辰○○、壬○○2人至台北市○○○路○段78
    號北區房屋與北區房屋人員商談等情，為被告辛○○、辰○○、壬○○3人所自承，且經證人卯○○、丑○○、子○○
    、甲○○、庚○○、己○○、戊○○等於偵訊、原審及本院
    審理時結證無訛，堪認屬實。
  (二)證人庚○○於偵查中具結證稱：一開始只有辛○○與其小弟
    2 人到北區房屋，之後辛○○的小弟打電話請人將卯○○帶
    到北區房屋，卯○○到場時，小弟增加約10人...辛○○的
    小弟動手毆打我，後卯○○被帶走，辛○○說他也不願再處
    理，就交由他的小弟在處理，他小弟又打電話叫人來，現場
    總共有15至18人等語綦詳（96年10月17日偵查筆錄，96年度
    偵字第27498號卷四第9頁），另於本院證稱：辛○○帶2個
    人到店裡後，又來兩批人，總共10多人等語（見本院卷第14
    2頁反面），核與證人子○○、己○○證述：前後來三批人
    ，約有20人左右等語相符（96年度偵字第27 498號卷四第11
    頁、第13頁），證人戊○○亦證稱：卯○○被押過來之後，
    突然就多了十幾個人（原審98年12月9日審判筆錄），證人
    子○○證稱：發生在會議室的衝突之後，第三波又來十幾個
    人等語（本院98年10月8日審判筆錄），足認96年7月23日晚
    間，被告辛○○帶領被告辰○○、壬○○至北區房屋後，被
    告癸○、丙○○、丁○○再帶卯○○至北區房屋，同時有不
    詳姓名之多名男子至北區房屋，嗣發生甲○○毆打卯○○一
    事後，在場之人又打電話再召集姓名不詳之多名男子到場等
    情，均堪認定。
  (三)當天到場之人均聽命於被告辛○○，有3、4位年紀較長之人
    都在被告辛○○旁邊，都是跟辛○○講話，不會跟其他人講
    話一節，業據證人子○○於原審審理時證述歷歷（見原審98
    年10月8日審判筆錄），佐以證人己○○證稱：看得出來他
    們（即96年7月23日晚間到北區房屋之人）是一夥人等語（
    見原審98年10月8日審判筆錄），證人丑○○證述：當天晚
    上對方主要是由辛○○與渠等談判等語（見原審98年11月11
    日審判筆錄），被告癸○供稱：當天是辰○○找我去碧蘿春
    餐廳，我就跟丙○○、丁○○一起去等語（見96年度偵字第
    18820號卷一第51頁），被告丙○○於偵查中結證稱：96年7
    月23日是癸○找伊去碧蘿春餐廳吃飯，當時在場者除寅○○
    、卯○○外，尚有壬○○、癸○、辰○○（原名謝志強）、
    丁○○、辛○○等人，用完餐後，辛○○、辰○○、壬○○
    3人先行離去，嗣癸○接到電話，要渠等將寅○○及卯○○
    帶往北區房屋公司，在北區房屋都是辛○○與北區房屋的人
    在談等語（見96年度偵字第27498號卷四第61頁反面、62頁
    ），則當晚係由被告辛○○帶領被告辰○○、壬○○至北區
    房屋商談卯○○對北區房屋有無50萬元佣金債權之事，被告
    癸○、丙○○、丁○○則係被告辰○○所叫來，嗣後姓名不
    詳之人亦均與辛○○等人為一夥，足見96年7月23日晚間前
    往北區房屋之人員，均聽命於被告辛○○而受其指使此節，
    堪以認定。
  (四)97年7月23日23時34分44秒許，甲○○毆打卯○○一掌後，
    被告癸○大聲稱：「我是竹聯幫天道會」，被告壬○○、辰
    ○○、丙○○、丁○○走向庚○○方向，動作雖均不清楚，
    惟庚○○隨即抱頭蹲下，而被告癸○原即在庚○○站立處附
    近，並於卯○○遭甲○○大聲斥喝時將庚○○拉至監視器錄
    影畫面外，業經原審勘驗監視錄影光碟在案，有勘驗筆錄（
    原審卷一第184頁背面）在卷可參，佐以證人庚○○證稱：
    被告辰○○、癸○、丙○○毆打伊（96年度偵字第18820號
    卷一第95頁），證人子○○、甲○○、丑○○於原審審理時
    均證稱：北區房屋員工甲○○出掌毆打卯○○臉部後，庚○○遭被告辛○○帶來的人毆打（見原審98年10月8日、98年
    11月11日、98年12月9日審判筆錄），堪認被告辰○○、壬○○、丙○○、丁○○湧向庚○○即係為毆打庚○○。綜合
    上開證據，被告辰○○、壬○○、癸○、丙○○、丁○○均
    有出手毆打庚○○一情，可資認定。又庚○○遭人毆打，受
    有左前額擦傷、右上腹痛之傷害，有台北市立萬芳醫院診斷
    證明書（96年度偵字第18820號卷一第153頁）在卷可佐。而
    被告辛○○於其帶來之人毆打庚○○時，仍坐在原位不動，
    並未離去，除有上揭原審勘驗筆錄可佐外，復有監視器錄影
    翻拍照片在卷可參。按共同正犯之意思聯絡，不限於事前有
    所協議，其於行為當時，基於相互之認識，以共同犯罪之意
    思參與者，亦無礙於共同正犯之成立，亦即僅於行為當時有
    明示或默示之共同犯意聯絡者亦屬之，最高法院73年台上字
    第1886號判例、70年度台上字第440號裁判要旨可資參照。
    被告辛○○帶領辰○○、壬○○到場，且於同案被告辰○○
    、壬○○、癸○、丙○○、丁○○等人毆打庚○○時在場，
    而同案被告辰○○等人毆打庚○○之用意即在於報復甲○○
    出手毆打渠等帶來之卯○○，並對北區房屋人員示威，被告
    辛○○雖未親自動手，惟於渠等毆打庚○○時與在場下手之
    同案被告已具有相互之認識，其與同案被告辰○○等人間具
    有共同犯意之聯絡，可資認定。
  (五)被告辰○○等人破壞北區房屋之監視器鏡頭、拆走監視器主
    機、剪斷電話線等情，業據證人子○○、己○○、丑○○、
    戊○○、甲○○於原審證述甚詳（見原審98年10月8日、98
    年11月11日、98年12月9日審判筆錄），復有北區房屋現場
    照片8張（96年度偵字第18820號卷一第170-174頁）附卷可
    參。被告辰○○等人破壞店內監視器錄影鏡頭、拆下監視器
    主機後，癸○自稱殺人還在通緝中，丙○○自稱是「文山區
    的一根刺」，另有姓名不詳之人表示「你們沒看過槍嗎，我
    們有帶」等語一節，亦據證人子○○於原審審理時證述明確
    （見原審98年10月8日審判筆錄），佐以證人己○○證稱：
    「（當天晚上全部過程中，有沒有聽到有人以言詞出言恐嚇
    你們？）（我）聽到有人說：事情沒有解決，誰都不能走（
    台語），還有人提到竹聯幫什麼的，也有人說他是他們社區
    的一根刺...」等語（見原審98年10月8日審判筆錄），及證
    人戊○○證稱：「（當天晚上全部過程當中，對方有無做何
    恐嚇言語？）有人有說不簽本票不讓我們走，事情沒有解決
    不准走就對了。」等語（見原審98年12月9日審判筆錄），
    堪認被告辰○○等人於破壞店內物品後恫稱：如果不從，所
    有人都不准離開，被告癸○自稱殺人還在通緝中，被告丙○○自稱是「文山區的一根刺」，另有姓名不詳之人表示「你
    們沒看過槍嗎，我們有帶」等節屬實。再被告辰○○等人脅
    迫庚○○簽發金額共90萬元之本票並由子○○背書等節，業
    據證人子○○、己○○、戊○○證述詳實（見原審98年10月
    8日、98年12月9日審判筆錄），證人子○○雖證稱：「他本
    來說要50萬元，我說一定要這麼多錢嗎？辛○○就說不然就
    70，我就說不要這樣，辛○○就說那就是90，如果再說就是
    110，所以我就簽了90（萬元）的本票。」等語（見原審98
    年10月8日審判筆錄），惟參酌證人子○○前後證述，被告
    辛○○於簽署本票時已先行離去，是其證述上開話語為被告
    辛○○所說，應係記憶錯誤，然上開由50萬元加價至90萬元
    之情節仍堪採信。另庚○○、子○○、己○○、甲○○、戊○○在被告辰○○等人脅迫下，簽立切結書1紙，亦據證人
    子○○、己○○、戊○○、甲○○證述在卷（見96年度偵字
    第27498號卷四第11頁；原審98年10月8日、98年12月9日審
    判筆錄），且有該紙切結書在卷可佐（96年度偵字第18820
    號卷一第154頁），再被告辰○○等人要求庚○○等人交出
    身分證件以供核對身分證號碼一節，業據證人子○○、戊○○證述歷歷（原審98年12月9日審判筆錄），而被告辰○○
    等人命庚○○、子○○、己○○、丑○○、戊○○、甲○○
    交出手機加以檢查，不准其等對外連絡一節，亦據證人子○○、己○○、丑○○、戊○○、甲○○證述明確（見原審98
    年10月8日、98年11月11日、98年12月9日審判筆錄），上開
    證人之證詞互核相符，堪予採信，上開情節均可認定。
  (六)又查姓名不詳之人以北區房屋店內之電腦設備繕打內容為「
    北區房屋台北景美特許店錄影設備同意由張光亮先生暫為保
    管、雙方並約定於96年7月30日前歸還」之保管條1紙，交由
    被告辰○○在其上簽署「張光亮」之簽名，再交予北區房屋
    人員，並帶走監視器主機一情，業據證人子○○證述明確（
    見原審98年10月8日審判筆錄），證人戊○○亦證述：「本
    票簽完之後，有刺青的那個人拿一張借據給子○○，請子○○簽，上面寫說我們願意把監視錄影主機借給他們保管，印
    象中子○○有簽，簽完之後他們就走了，借據跟主機也被他
    們帶走。」等語綦詳（見原審98年12月9日審判筆錄），參
    酌證人戊○○證詞前後文義，其所指之「借據」即保管條之
    意，殆無疑問，佐以原審98年7月3日勘驗筆錄，被告辰○○
    即為身上有刺青之人，堪認證人子○○、戊○○此部分證詞
    相符，復有署名「張光亮」之保管條1紙（96年度偵字第188
    20號卷一第160頁）在卷可參，上情堪以認定。
  (七)按共同實施犯罪行為之人，在合同意思範圍以內，各自分擔
    犯罪行為之一部，相互利用他人之行為，以達其犯罪之目的
    者，即應對於全部所發生之結果，共同負責。且共同正犯之
    意思聯絡，原不以數人間直接發生者為限，即有間接之聯絡
    者，亦包括在內。如甲分別邀約乙、丙犯罪，雖乙、丙間彼
    此並無直接之聯絡，亦無礙於其為共同正犯之成立（最高法
    院92年度台上字第5407號裁判意旨參照）。被告辛○○辯稱
    不認識癸○、丙○○、丁○○云云，惟被告辰○○陳稱：認
    識辛○○、壬○○、癸○，與丙○○不熟，被告癸○則稱：
    認識辰○○、壬○○、丙○○、丁○○，被告丙○○供稱：
    認識壬○○、癸○與丁○○，被告丁○○供稱：認識癸○和
    丙○○（均見原審98年1月9日準備程序筆錄），則雖被告辛○○與癸○、丙○○、丁○○互不認識，然渠等分別與被告
    辰○○、壬○○認識，進而互相聯絡，而於96年7月23日晚
    間共同至北區房屋，之後由被告辰○○等人毆打庚○○、破
    壞北區房屋店內設備、強迫北區房屋人員交出手機、身分證
    檢查、簽署本票、切結書，其行為之目的則為同一，即均在
    為被告辛○○催討、收取卯○○積欠之債務。另證人庚○○
    於偵查中具結證稱：「辛○○的小弟動手毆打我，後卯○○
    被帶走，辛○○說他也不願再處理，就交由他的小弟在處理
    ...」等語綦詳（見96年度偵字第27498號卷四第9頁），證
    人子○○亦證述：「（發生破壞東西的時候，辛○○是在騎
    樓不是在會議室？）他從會議室走出來時，有說：等一下發
    生什麼事情，我也不知道（台語）...」等語明確（見原審
    98年10月8日審判筆錄），足見被告辛○○離開北區房屋前
    ，係將後續事項均交由其小弟即被告辰○○、壬○○等人處
    理，且以具有威脅性之話語預告伊也不知道「接下來會發生
    何事」，則其對於嗣後發生之事，自難諉稱不知，仍無礙於
    共同正犯之成立。
  (八)被告辛○○等人為催討卯○○積欠辛○○之債務，主觀上認
    定庚○○處有50萬元之仲介佣金應為卯○○所有，並向北區
    房屋人員催討，見庚○○及北區房屋人員不予答應，即以強
    暴、脅迫手段逼使北區房屋人員簽署本票及背書，而最後所
    簽署之本票金額並非50萬元，而為90萬元等情節，業如前述
    ，渠等就超出50萬元部分具有不法所有之意圖，彰彰明甚。
    此外，復有北區房屋監視錄影光碟1片、北區房屋監視錄影
    翻拍照片74張（96年度偵字第18820號卷二第2-15頁、第40-
    47頁、第129-145頁）、北區房屋現場照片8張（96年度偵字
    第18820號卷一第170-174頁）附卷可參，及扣案之北區房屋
    監視錄影主機1台可佐。本件事證明確，被告犯行洵堪認定
    。
三、按恐嚇行為不以將來之惡害通知為限，即以強暴脅迫為手段
    ，而被害人未達於不能抗拒程度者，亦屬之（最高法院80年
    度第4 次刑事庭會議決議參照）。查被告辛○○等以毆打庚○○，及破壞北區房屋店內之電話線、監視器鏡頭、拆下監
    視器主機，恫稱：「竹聯幫天道會」、「不簽不准走」等語
    之強暴、脅迫手段，使被害人庚○○、子○○、丑○○、己○○、甲○○、戊○○心生畏懼，而行簽發本票、背書、交
    付手機、身分證等無義務之事，並妨害庚○○等被害人行使
    權利，核其所為，均係犯刑法第277 條第1 項之傷害罪、同
    法第304 條第1 項之強制罪及同法第346 條第1 項之恐嚇取
    財罪。被告辛○○、辰○○、壬○○、癸○、丙○○、丁○○與該不詳姓名男子數人間，就上開犯行，均有犯意聯絡及
    行為分擔，為共同正犯。被告辰○○另犯刑法第216條、第
    210 條之行使偽造私文書罪，其與姓名不詳之人就行使偽造
    文書部分犯行，有犯意聯絡及行為分擔，亦為共同正犯。上
    開被告以強暴之行為毆打庚○○，並出言對庚○○等人脅迫
    、恐嚇，致庚○○等人心生畏懼，而為交付手機、簽發本票
    及背書之行為，係以一行為觸犯傷害、強制及恐嚇取財之罪
    名，為想像競合犯，依刑法第55條之規定，應從一重之恐嚇
    取財罪處斷。被告辰○○所為恐嚇取財、行使偽造私文書犯
    行，犯意各別，行為互殊，應分論併罰。檢察官於本院審理
    時雖認依證人庚○○所證，其並未積欠被告辛○○等人債務
    ，且受迫簽發本票時已達不能抗拒程度，因認被告等所為係
    犯刑法強盜罪嫌云云。惟查，被告辛○○與證人卯○○間確
    有合資購買不動產之債權、債務糾紛，且卯○○曾向辛○○
    提及伊與庚○○間有房屋仲介事宜，若成交，伊可分得佣金
    ，辛○○認為如果伊拿到佣金就可以還他錢等情，已據證人
    卯○○於原審及警詢時證述明確（見原審卷一第272頁反面
    ），是被告辛○○主觀上既認卯○○積欠債務未還，因卯○○之供述認卯○○對庚○○有仲介不動產佣金債權存在，因
    而轉向庚○○催討，則於該50萬元佣金債權之範圍內，難認
    被告辛○○有為自己不法所有之犯意存在，至證人庚○○雖
    遭被告辰○○等人毆打，然在場者尚包括北區房屋之董事長
    丑○○、經理子○○、董事長特助甲○○、員工己○○、戊○○等人，且被告等人亦未持有兇器，難認庚○○客觀上已
    達不可抗拒程度，被告等所為與強盜罪之要件有間，檢察官
    請求變更起訴法條，尚無足取。
四、公訴意旨認被告辛○○等人上開行為另涉犯刑法妨害自由、
    搶奪等罪，且被告辛○○等人要求庚○○開立本票金額未逾
    50萬元部分亦成立恐嚇取財罪嫌，惟查：
  (一)證人子○○固證稱：「（當天晚上你可以自由的離開北區房
    屋台北景美特許加盟店？）不可以。（為什麼你不可以依照
    你的自由意志離開？）因為辛○○他們那些人規定我們只能
    待在會議室裡面。」等語（見原審98年10月8日審判筆錄）
    ，惟亦證稱：「（你剛才回答檢察官時，你聽到其中一個小
    弟跟卯○○講你父親被押在外面車上，你聽到這句話的時間
    點，能否確認？）我要修正一下，那個人不是跟卯○○講，
    而是跟我說卯○○的爸爸在外面的車上，有一段時間雙方僵
    在那裡，我們也不能離開，我就出來想要跟辛○○講一講，
    我跟辛○○講完話之後，就有人跟我說這樣的話。（當時辛○○是否在會議室中？）他已經從會議室走出來在騎樓，我
    也跟著他到騎樓與他說話。...（辛○○他是一直待在騎樓
    或是有再進入會議室？）當時他待在騎樓一下子，然後就不
    見了，當時已經發生破壞東西的事情。（所以說發生破壞東
    西的時候，辛○○是在騎樓不是在會議室？）他從會議室走
    出來時，有說：等一下發生什麼事情，我也不知道（台語）
    ，之後裡面就開始砸東西，我就跟著辛○○追出來。」等語
    （見原審98年10月8日審判筆錄），是發生毆打庚○○、破
    壞北區房屋店內物品之事時，子○○仍追著被告辛○○出北
    區房屋店門，自難認被告所為已達「剝奪被害人之行動自由
    」之程度。再證人丑○○證稱：「（當天晚上你與你的同事
    們可以自由離開北區房屋台北景美特許加盟店？）事實上是
    不可以的，因為事情沒有處理好，在場有這麼多人也沒有辦
    法走，而且手機也在被告他們的手上。」等語（見原審98年
    11月11日審判筆錄），是當日丑○○等人未離開北區房屋應
    係出於要將該事件處理至一段落，及保全該店財產之動機，
    並非遭被告以私行拘禁或其他非法方法禁錮於北區房屋之內
    ，被告辛○○等人所為尚與刑法第302條第1項之妨害自由罪
    之構成要件有間。
  (二)起訴意旨認被告等人將北區房屋之監視器主機拆下取走之行
    為，涉嫌刑法第325條第1項之搶奪罪。惟被告辰○○簽署署
    名「張光亮」之保管條1紙，係記載：暫為保管、96年7月30
    日前歸還等語，是依被告辰○○上開簽署保管條之行為，已
    難認具有意圖為自己不法所有之犯意。再據證人戊○○證稱
    ：「（在場的人取走監視錄影主機時，有無做何表示？）當
    時他們很客氣的說：不好意思，這個主機借我們保管幾天，
    這個簽一簽，就把保管條交給子○○簽...」等語（見原審
    98年12月9日審判筆錄），及證人卯○○於原審證稱：「因
    為辛○○說我被北區房屋的特助打，所以將監視器主機交給
    我，說我是被害人可以主張權利。」等語（見原審98年10月
    7日審判筆錄），足見被告辰○○取走監視器主機，應無為
    自己不法所有之意圖。
  (三)被告辛○○與證人卯○○間確有合資購買不動產之債權、債
    務糾紛，且卯○○曾向辛○○提及伊與庚○○間有房屋仲介
    事宜，若成交，伊可分得佣金，辛○○認為如果伊拿到佣金
    就可以還他錢等情，已據證人卯○○於原審及警詢時證述明
    確（見原審卷一第272頁反面），是被告辛○○主觀上既認
    卯○○積欠債務未還，因卯○○之供述認卯○○對庚○○有
    仲介不動產佣金債權存在，因而轉向庚○○催討，則於該50
    萬元佣金債權之範圍內，難認被告辛○○有為自己不法所有
    之犯意存在。
  (四)從而，被告辛○○等人所為，尚與妨害自由、搶奪罪犯罪構
    成要件不合，且就該佣金債權50萬元之範圍內，渠等主觀上
    亦無為自己不法所有之意圖，本應就此部分為無罪之諭知，
    惟此部分與前開有罪之恐嚇取財、強制、傷害部分，係想像
    競合犯之裁判上一罪關係，爰不另為無罪之諭知，附此敘明
    。
五、原審以被告辰○○行使偽造私文書犯行事證明確，適用刑法
    第28條、第216條、第210條、第219條規定，並審酌被告辰
    ○○涉入本案情節較深，於犯罪後坦承犯行，並與被害人丑
    ○○、子○○和解等情，量處被告辰○○有期徒刑3月，並
    說明被告辰○○偽造之「張光亮」署名1枚，應依刑法第219
    條規定沒收，經核尚無不合，被告辰○○上訴指摘原判決此
    部分量刑不當，為無理由，應予駁回。
六、原審以被告辛○○等6人所為恐嚇取財犯行，事證明確，因
    予論科，固非無見。惟被告辛○○等人就向庚○○催討50萬
    元佣金部分，難認其主觀上有為自己不法所有意圖，已如上
    述，原審判決認被告辛○○等6人就此50萬元佣金部分亦成
    立恐嚇取財罪，自有未洽。被告辛○○、癸○、丙○○、丁○○等4人仍執陳詞，否認犯罪，提起上訴，被告辰○○、
    壬○○2人上訴指摘原判決對被告2人量處較同案被告癸○、
    丙○○、丁○○3人為重之刑不當，雖無理由，惟原判決此
    部分既有上開可議，仍屬無可維持，自應由本院將本判決此
    部分暨被告辰○○定執行刑部分撤銷改判。
七、爰審酌被告辛○○對於本件犯罪係屬核心角色地位，雖事後
    與被害人和解，並提出和解書1紙（原審卷二第79、80頁）
    ，惟就本件犯罪否認犯行，未見絲毫悔意，被告辰○○、壬○○與被告辛○○同至北區房屋，涉入本案情節較深，角色
    亦僅次於被告辛○○，被告辰○○、壬○○雖於原審及本院
    審理時供稱坦承犯行，惟對於證人所述均認為多有與事實不
    符之情形，尚難認對於本件犯罪確有悔意，暨考量被告辰○○、壬○○與被害人丑○○、子○○和解，有丑○○、子○○出具之書狀1紙在卷可參（見原審卷二第136頁），被告壬○○另與庚○○達成和解，有和解書1紙可憑（附於本院卷
    ），另被告癸○、丙○○、丁○○係聽命於人，參與程度較
    低，涉案情節亦較輕微等一切情狀，分別量處被告辛○○有
    期徒刑10月、被告辰○○有期徒刑9月、被告壬○○有期徒
    刑9月、被告癸○、丙○○、丁○○各有期徒刑5月，如易科
    罰金，均以1000元折算1日。被告辰○○所處之有期徒刑9月
    ，與上訴駁回所處之有期徒刑3月，定應執行刑為有期徒刑
    10月，被告辰○○偽造之「張光亮」署名1枚，應依刑法第
    219條規定沒收。起訴書雖就被告辛○○部分求處有期徒刑2
    年6月，被告辰○○、壬○○部分求處有期徒刑1年10月，被
    告癸○、丙○○、丁○○部分求處有期徒刑1年6月，惟本院
    考量被告辛○○等人與被害人和解、賠償之情形，及渠等恐
    嚇取財之範圍僅於超出50萬元之部分，認檢察官之求刑稍嫌
    過重，附此敘明。
據上論斷，依刑事訴訟法第368條、第369條第1項前段、第364條
、第299條第1項前段，刑法28條、第346條第1項、第304條第1項
、第277條第1項、第55條、第51條第5款、第41條第1項前段，刑
法施行法第1條之1，判決如主文。
本案經檢察官呂光華到庭執行職務。
中    華    民    國    99    年    6     月    29    日
                  刑事第二十一庭審判長法  官 蔡聰明
                                      法  官 趙文卿
                                      法  官 許永煌
以上正本證明與原本無異。
被告辰○○就行使偽造私文書部分及檢察官如不服本判決，應於
收受送達後10日內向本院提出上訴書狀，其未敘述上訴之理由者
並得於提起上訴後10日內向本院補提理由書（均須按他造當事人
之人數附繕本）「切勿逕送上級法院」。
恐嚇取財部分被告不得上訴。
                                      書記官 江采廷
中    華    民    國    99    年    7     月    1     日
附錄：本案論罪科刑法條全文
中華民國刑法第346條（單純恐嚇罪）
意圖為自己或第三人不法之所有，以恐嚇使人將本人或第三人之
物交付者，處6月以上5年以下有期徒刑，得併科1千元以下罰金
。
以前項方法得財產上不法之利益，或使第三人得之者，亦同。
前二項之未遂犯罰之。
中華民國刑法第304條（強制罪）
以強暴、脅迫使人行無義務之事或妨害人行使權利者，處3年以
下有期徒刑、拘役或3百元以下罰金。
前項之未遂犯罰之。
中華民國刑法第277條（普通傷害罪）
傷害人之身體或健康者，處3年以下有期徒刑、拘役或1千元以下
罰金。
犯前項之罪因而致人於死者，處無期徒刑或 7 年以上有期徒刑
；致重傷者，處3 年以上10年以下有期徒刑。

司法院資訊處製作；財團法人民間司法改革基金會備份。
